【裁判字號】    95,上易,498
【裁判日期】    950802
【裁判案由】    返還房屋等
【裁判全文】
臺灣高等法院民事判決                 95年度上易字第498號
上  訴  人  甲○○
訴訟代理人  乙○○
被  上訴人  丙○○
上列當事人間請求返還房屋事件，上訴人對於中華民國95年5月
11日臺灣臺北地方法院94年度訴字第4092號第一審判決提起上訴
，本院於95年7 月19日言詞辯論終結，判決如下：
    主      文
原判決命上訴人給付超過新台幣壹萬壹仟肆佰參拾捌元部分，暨
訴訟費用之裁判均廢棄。
上開廢棄部分，被上訴人在第一審之訴駁回。
其餘上訴駁回。
第一、二審訴訟費用由上訴人負擔十分之一，餘由被上訴人負擔
。
    事      實
甲、上訴人方面：
一、聲明：
  (一)原判決不利於上訴人部分廢棄。
  (二)上廢棄部分，被上訴人在第一審之訴駁回。
  (三)訴訟費用由被上訴人負擔。
二、陳述：除與原判決記載相同者外，補稱：
  (一)上訴人已於民國（下同）94年7 月30日搬離租賃處，嗣後無
    權占有之期間應由被上訴人負舉證責任。被上訴人於同年8
    月26日前往租賃處開鎖時，據現場情形已可知悉上訴人並未
    佔用，而被上訴人於同年12月25日雇工打掃，顯見上訴人早
    已於94年7月30日前搬離。
  (二)臺北市○○路177號6樓房屋（下稱系爭房屋）坐落於臺北市
    信義區○○段○○段195地號土地（下稱系爭土地），於93年
    1 月申報地價為每平方公尺108,677元，該土地面積485平方
    公尺，其每月房屋租金不得超過8,609元，上訴人僅承租4分
    之1，因此就上訴人承租部分之租金依法每月不得超過2,152
    元。
  (三)上訴人業於94年7 月底履行返還系爭房屋義務，被上訴人應
    同時返還上訴人所支付之押租金26,000元。上訴人主張以押
    租金26,000元抵銷被上訴人所得請求給付金額之部分，原審
    就此點漏未審酌。
三、證據：援用原審提出者為證。
乙、被上訴人方面：
一、聲明：
  (一)上訴駁回。
  (二)第二審訴訟費用由上訴人負擔。
二、陳述：除與原判決記載相同者外，補稱：租賃處之大門鑰匙
    是因大樓遭竊，由管理委員會更換，非被上訴人更換。
三、證據：援用原審提出者為證。
    理      由
一、被上訴人起訴主張：被上訴人將其所有系爭房屋出租予上訴
    人，並簽立租賃契約（下稱系爭租約）約定租期自91年12月
    18日起至92年12月18日止，每月租金13,300元，上訴人應分
    擔每月第四台電視費用200 元及水電、瓦斯等相關費用，且
    應於每月20日轉帳繳交。雙方於前開租期屆滿後，復以口頭
    方式合意以系爭租約之內容續約，嗣上訴人於94年1 月間來
    函表示不願續租，惟因未住滿1年，且未於1個月前通知，被
    上訴人遂主張扣除押租金1 個月，並回函通知待上訴人依約
    辦理點交、扣除水電瓦斯費用後即返還押租金，然上訴人卻
    以系爭房屋因九二一地震造成龜裂為由拒繳租金。上訴人於
    被上訴人起訴後雖逕行搬遷，然確僅告知管理員而未依習俗
    與被上訴人點交，被上訴人遂於94年8 月26日協同警員及大
    廈管理員前至系爭房屋開鎖，發現房間內仍一片凌亂，被上
    訴人於同年12月25日雇工打掃，並通知上訴人終止租賃關係
    。爰依租約請求上訴人給付自94年2 月起至94年11月止之租
    金、水電、瓦斯費及雇工清理之費用，求為判決：上訴人應
    給付被上訴人115,012 元（原審判決上訴人應給付被上訴人
    114,933 元，敗訴部分，未據聲明不服）。
二、上訴人則以：系爭租約於92年12月18日期滿後，兩造合意以
    系爭租約條件續約，惟因未訂立書面，自應視為不定期限租
    賃契約。嗣上訴人因被上訴人未能解決地震造成房屋龜裂之
    情形，而於93年11月間表示不願續租，然被上訴人卻不願退
    租，上訴人遂於94年2 月22日以存證信函表示終止租約，並
    請求被上訴人返還押租金26,000元。上訴人並無違約情事，
    被上訴人卻拒不點交及返還押租金，致上訴人無法退租搬離
    ，上訴人遂繼續使用該屋，並表示於退還押租金時始協同點
    交並返還系爭房屋。上訴人已於94年7 月30日搬遷，且將鑰
    匙留置屋內，並請社區管理員告知被上訴人，是被上訴人已
    無權要求上訴人給付租金，上訴人於原審以94年9 月13日之
    答辯狀通知被上訴人交還系爭房屋。據上，於被上訴人退還
    押租金前，上訴人享有同時抗辯權，毋庸負違約遲延責任，
    且水電費亦已繳清，而清潔費用係搬遷費用後所產生，上訴
    人均無須負責。縱認上訴人應給付租金義務或相當於租金之
    利益，然計算期間應自94年2月間起至同年7月間止，且租金
    亦不得超過土地法第97條第1項所訂土地及建物申報總價10%
    ，並應由上訴人給付之押金26,000元範圍內抵銷等語，資為
    抗辯。
三、兩造不爭執事項如下：
    被上訴人將系爭房屋出租予上訴人，約定租期自91年12月18
    日起至92年12月18日止，每月租金13,300元，上訴人應分擔
    每月第四台費用200 元及水電、瓦斯等相關費用，兩造並於
    92年12月18日原訂租約期滿後，另以口頭方式合意依前開租
    約之內容續約，嗣上訴人於94年2 月22日發函表示不願續租
    ，惟因押租金有所爭執而未搬遷，亦未再繳付租金、第四台
    電視費用。上訴人以94年9 月13日之答辯狀通知被上訴人將
    系爭房屋交還。並有租賃契約書、被上訴人建華銀行存款簿
    、上訴人於94年2 月22日所發內湖碧湖郵局第22號存證信函
    （原審卷第6 至21頁）在卷可憑。
四、本件爭執事項如下：
    被上訴人請求上訴人給付自94年2月起至94年11月止之租金、
    水電、瓦斯費及雇工清理之費用115,012元，有無理由？
五、按租賃期限屆滿後，承租人仍為租賃物之使用收益，而出租
    人不即表示反對之意思者，視為以不定期限繼續契約。租賃
    定有期限者，其租賃關係，於期限屆滿時消滅。未定期限者
    ，各當事人得隨時終止契約。但有利於承租人之習慣者，從
    其習慣。前項終止契約，應依習慣先期通知。但不動產之租
    金，以星期、半個月或一個月定其支付之期限者，出租人應
    以曆定星期、半個月或一個月之末日為契約終止期，並應至
    少於一星期、半個月或一個月前通知之。民法第451 條、第
    450 條定有明文。經查：
  (一)被上訴人出租系爭房屋予上訴人，約定租賃期限自91年12月
    18日起至92年12月18日止，每月租金為13,300元，租金應於
    每月25日以前繳納。前開租賃期限屆滿時，兩造合意以系爭
    租約條件續約，但未訂立書面，為兩造所不爭執，應認兩造
    之真意係依原系爭租約條件續訂1 年，即自92年12月19日起
    至93年12月18日。嗣於93年12月18日租賃期間屆滿後，上訴
    人仍繼續使用系爭房屋，而被上訴人並未為反對之意思，依
    民法第451 條規定，自93年12月19日起，兩造間之租賃關係
    應視為以不定期限繼續租賃契約。兩造間租賃契約未有終止
    契約之約定，依民法第450 條規定，雙方得隨時終止契約，
    但應依習慣先期通知。
  (二)上訴人於94年2 月22日寄發內湖碧湖郵局存證信函第22號予
    被上訴人為終止租約之意思表示，該存證信函內容略以：「
    本人已表明不再承租並於本屋靜待歸還押金再尋找另外房屋
    承租，‧‧‧本人收到退還之押金會儘速尋找房屋遷離」（
    原審卷第11至13頁），上訴人雖有表示不再繼續承租，惟上
    訴人表明仍會待在租賃處，於被上訴人將押租金返還後始另
    覓房屋，尚難認上訴人係向被上訴人為終止租約之意思表示
    。從而，被上訴人於94年5 月31日以臺北光復郵局臺北36支
    局存證信函第449 號以上訴人欠繳租金及水電瓦斯費用為由
    向上訴人表示終止契約，方為合法終止兩造租賃契約之意思
    表示，依據首揭規定，於被上訴人通知上訴人一個月後即94
    年6 月18日為兩造租約終止之日。
  (三)上訴人抗辯其於94年7 月中旬搬離系爭房屋，並請管理員轉
    告被上訴人，為被上訴人所否認，依據民事訴訟法第277 條
    「當事人主張有利於己之事實者，就其事實有舉證之責任。
    但法律別有規定者，或依其情形顯失公平者，不在此限。」
    規定，上訴人就此事實應負舉證責任。上訴人未立證證明其
    已於前開時點遷出返還系爭房屋，自難認上訴人於94年7 月
    間已返還系爭房屋。惟查，上訴人於原審以94年9 月13日民
    事答辯狀通知上訴人交還租賃標的物（原審卷第33頁反面）
    ，原審以被上訴人收受上開返還系爭房屋通知之日即94年9
    月19日（原審卷第39頁）為上訴人搬離系爭房屋之日，尚屬
    可採。
  (四)綜上，上訴人於94年6 月18日租約終止之日前使用系爭房屋
    應繳付租金，其後上訴人仍占有使用系爭建物迄94年9 月19
    日搬離止，則屬無權占有，應返還相當於租金之不當得利。
六、按押租金在擔保承租人租金之給付及租賃債務之履行，在租
    賃關係消滅前，出租人不負返還之責。本件租賃關係既已消
    滅，承租人且無租賃債務不履行之情事，從而其請求出租人
    返還押租金，自為法之所許。最高法院83年台上字第2108號
    判例要旨可茲參照。查系爭租約第5 條約定「乙方（上訴人
    ）應於訂約時，交於甲方新台幣貳萬陸仟元做為押租保證金
    ，乙方如不繼續承租，甲方（被上訴人）應於乙方遷空、交
    還房屋後無息退還押租保證金。」，是上訴人有先為返還系
    爭房屋之義務，無從行使同時履行抗辯權；且無債務不履行
    之情事，方能請求被上訴人返還押租金。惟查，94年9 月19
    日上訴人遷出系爭房屋時，上訴人仍有租金未付清，有租賃
    債務不履行之情事，上訴人辯稱其得行使同時履行抗辯權不
    負遲延責任、請求被上訴人返還押租金云云，為不可採。
七、按城市地方房屋之租金，以不超過土地及其建築物申報總價
    年息百分之十為限。土地法第97條第1 項定有明文。而該規
    定係屬強制規定，如當事人間約定之租金超過此限制，其超
    過部分無請求權（最高法院43年台上字第392 號判例要旨參
    照）。該條立法意旨係「城巿房屋供不應求，為防止房屋所
    有權人乘機哄抬租金，造成居住問題，特設本條限制房屋租
    金之最高額，超出部分得由政府強制減定之，以保護承租人
    。」經查：
  (一)系爭房屋位於臺北市信義區，係屬城市地方之房屋，有土地
    法第97條第1項之適用。系爭土地93年1月之申報地價為每平
    方公尺108,6 77 元，系爭房屋於94年之課稅現值為653,100
    元，有土地登記謄本及房屋稅單附卷可稽（原審卷第125 至
    131 頁），系爭房屋之租金之限制應為14,052元（計算式為
    ：[653100＋108677×485×196/10000]×10%÷12＝14052
    ，元以下四捨五入，以下計算進位標準均同）。
  (二)系爭租約第1 條約定上訴人租賃使用範圍為「臺北市○○路
    177號6樓裡有（冷氣、床組、電視櫃、沙發、檯燈）」，第
    3 條約定每月租金為13,300元，水電另計、負擔第四台電視
    費用200 元（原審卷第6頁）。惟查，系爭房屋共35坪，為4
    個隔間，一間為被上訴人居住約10坪，一間為被上訴人之親
    戚承租，上訴人僅承租系爭房屋其中一個隔間，為兩造所不
    爭執（原審卷第119 至反面）。揆諸前開說明，土地法第97
    條所設城市房屋租金之限制既在保護承租人不受房屋租金之
    哄抬，則上訴人僅租賃使用系爭房屋之一部分，自不能令其
    負擔近乎系爭房屋之全部租金。是以上訴人使用系爭房屋35
    分之10之面積，其租金以法定租金14,052元之35分之10為限
    制，亦即4,015 元（計算式為：14052×10/35＝4015），超
    出前開範圍之租金，被上訴人無請求權。
八、系爭房屋約定每月租金為13,300元，水、電、瓦斯費用由上
    訴人均攤，為兩造所不爭執。上訴人最後一次繳付租金係94
    年1 月20日，有被上訴人提出之銀行存摺明細在卷可憑（原
    審卷第9至10頁），從而，自94年6月18日系爭租約終止至上
    訴人於同年9 月19日搬離系爭房屋止，被上訴人請求上訴人
    給付94年2月間至94年6月18日契約終止期間之租金，及返還
    自終止之日起至94年9 月19日上訴人搬離系爭房屋為止之相
    當於租金之不當得利，及水費、瓦斯費、電費等費用，即屬
    有據，為前開租金數額應以上訴人實際承租面積，受土地法
    第97條第1項規定之限制，即租金上限為4,015元。茲審酌各
    項金額如下：
  (一)94年2 月間至同年6月18日止之租金與第四台電視費用200元
    ，計四期，為16,860 元（計算式為：4015×4＋200×4＝
    16860）。原審誤計為五期，自有未合。
  (二)水費、瓦斯費：計1,099元（232+244+219+200+204=1099）
  (1)93年11月至12月份，計232元：
    瓦斯費：當期該屋5戶共支出679元，上訴人應分擔136元
      （679÷5＝135.8）。
    水費：當期該屋5 戶共支出497元，上訴人自應分擔99元
      （497÷5＝99.4），被上訴人請求96元，自屬可採。
  (2)94年1月至2月份，計244元：
    瓦斯費：當期該屋5戶共支出739元，上訴人應分擔148元
      （739÷5＝147.8）。
    水費：當期該屋5戶共支出487元，上訴人應分擔97元（
      487÷5＝97.4）。
    以上共計245元 ，被上訴人請求244元（原審卷第86頁）
      ，自屬可採。
  (3)94年3月至4月份，計219元：
    瓦斯費：當期該屋5戶共支出617元，上訴人應分擔123元
      （617÷5＝123.4）。
    水費：當期該屋5戶共支出482元，上訴人自分擔96元（
      482÷5＝96.4）。
  (4)94年5月至6月份，計200元：
    瓦斯費：當期該屋5戶共支出520元，上訴人自應分擔104
      元（520÷5＝104）。
    水費：當期該屋5戶共支出482元，上訴人自應分擔96元（
      482÷5＝96.4元）。
  (5)94年6月至7月30日，計204元：
    瓦斯費：收費期間係自94年6月16日起至94年8月15日，計
      61日，當期該屋5戶共支出533元，上訴人應分擔107元（5
      33÷5＝106.6）。
    水費：收費期間自94年6月20日起至94年8月18日，計60日
      ，當期該屋5戶共支出487元，上訴人應分擔97元（487÷5
      ＝97.4元）。
  (三)電費：計5,434元（815+815+1617+2187＝5434）：
  (1)93年11月30日起至94年1月27日：當期該屋5戶電力抄表度數
    為828 度（00000－00000＝828），共支出1,983元，即每度
    電費為2.39（1983÷828＝2.3949，小數點第2位以下4捨5入
    ）。上訴人使用度數，依被上訴人抄表計算使用度數為340.
    9度（6143.6－5802.7＝340.9），應負擔815元（304.9×2.
    39＝814.751）。
  (2)94年1 月27日起至94年3月31日：當期該屋5戶電力抄表度數
    為878 度（00000－00000＝878），共支出2,120元，即每度
    電費為2.41（2120÷878＝2.414 ，小數點第2位以下4捨5入
    ）。上訴人使用度數，依被上訴人抄表計算當期使用度數為
    347.4度（0000－0000.6＝347.4），應負擔837元（347.4×
    2.41＝837.234）。被上訴人僅請求815元，自屬可採。
  (3)94年3月31日起至94年6月1日：當期該屋5戶電力抄表度數為
    1452度（00000－00000＝1,452），共支出3,792元，即每度
    電費為2.61（3792÷1452＝2.6115 ，小數點第2位以下4捨5
    入）。上訴人使用度數，依被上訴人抄表計算當期使用度數
    619.4度（7110.4－6491＝619.4），應負擔1,617元（619.4
    ×2.61＝1616.634）。被上訴人請求1,248元，自屬可採。
  (4)94年6月1日至7月底：當期收費日數為61日，該屋5戶電力抄
    表度數為2,392度（00000－00000＝2,392） ，共支出7,629
    元，即每度電費為3.19（7629÷2392＝3.1893，小數點第2
    位以下4捨5入）。上訴人使用度數，依被上訴人抄表計算當
    期使用度數為685.7度（7796.1－7110.4＝685.7），自應負
    擔2,187元（685.7×3.19＝2187.383）。以上瓦斯費、水費
    、電費等各項費用，有各單據附卷可稽（原審卷第83至97頁
    ）。
  (四)自94年6月19日契約終止至94年9月19日上訴人遷離系爭房屋
    止，上訴人為無權占有系爭房屋，受有相當於租金之不當得
    利，為12,045元（計算式為：4015×3＝12045）。
  (五)雇工清潔費部分：查系爭租約第6條約定「乙方（上訴人）
    於租期屆滿時，除經甲方（被上訴人）同意繼續出租外，應
    即日將租賃房屋誠心按照原狀遷空交還甲方，不得藉詞推諉
    或主張任何權利，‧‧‧」（原審卷第7頁） ，兩造租約於
    94年6 月19日終止後，上訴人即應將系爭房屋遷空交還予被
    上訴人，被上訴人主張上訴人搬離後未將房屋清空，上訴人
    亦不爭執（原審卷第53頁反面），從而，上訴人未盡其遷空
    返還系爭房屋之義務，致被上訴人雇工清潔支出費用2,000
    元（原審卷第81頁），被上訴人主張應由上訴人負擔清潔費
    用，於法有據，應予准許。
  (六)綜上，被上訴人得請上訴人給付租金16,860元，水費、瓦斯
    費1,099元，電費5,434元，相當於租金之不當得利12,045元
    ，清潔費用2,000元，總計37,438元（計算式為：16860＋10
    99＋5434＋12045＋2000＝37438）。上訴人辯稱租賃期間之
    水、電、瓦斯費已繳清，惟未立證證明，其抗辯尚非可採。
九、查上訴人於訂約時，交付被上訴人26,000元作為押租金，為
    被上訴人所不爭執，以上訴人交付予被上訴人之押租金與被
    上訴人之請求相互扣除之，被上訴人僅得請求上訴人給付11
    ,438 元（計算式為：00000－00000＝11438），逾此範圍之
    請求，則屬無據，不應准許。
十、綜上所述，被上訴人本於租賃關係，請求上訴人給付11,438
    元，為有理由，應予准許。逾此所為請求，為無理由，應予
    駁回。原審就超過上開應准許部分，為上訴人敗訴之判決，
    自有未洽。上訴意旨就此部分指摘原判決不當，求予廢棄改
    判，為有理由。至於上開應准許部分，原審判命上訴人給付
    ，並為假執行之宣告，核無違誤，上訴意旨，就此部分，仍
    執陳詞，指摘原判決不當，求予廢棄，為無理由，應駁回其
    上訴。
十一、本件事證已臻明確，兩造其餘攻擊防禦方法及未經援用之
      舉證，經審酌核與本件判決結果不生影響，不再一一論述
      ，附此敘明。
十二、據上論結，本件上訴為一部有理由，一部無理由，依民事
      訴訟法第450條、第449條第1項、第79條，判決如主文。
中    華    民    國    95    年     8     月    2    日
                  民事第二庭  審判長法  官  吳謙仁
                                    法  官  蘇瑞華
                                    法  官  李瓊蔭
正本係照原本作成。
不得上訴。
中    華    民    國    95    年    8     月    4     日
                                    書記官  王才生


司法院資訊處製作；財團法人民間司法改革基金會備份。
